【裁判字號】    95,訴,432
【裁判日期】    950728
【裁判案由】    殺人未遂等
【裁判全文】
臺灣臺北地方法院刑事判決               95年度訴字第432號
公  訴  人  臺灣臺北地方法院檢察署檢察官
被      告  甲○○
指定辯護人  本院公設辯護人丁○○
上列被告因殺人未遂等案件，經檢察官提起公訴（95年度偵字第
3700號），本院判決如下：
    主  文
本件公訴不受理。
    理  由
一、本件公訴意旨略以：被告甲○○為告訴人乙○○及丙○○兄
    弟二人之父親，緣被告於民國九十五年一月三十日凌晨四時
    四十分許，在臺北市○○區○○路二段三六六巷三三弄八號
    一樓住處客廳內，因酒後關於財產分配事情與其父爭吵過烈
    ，致在場之告訴人乙○○及丙○○心生不滿，進而與被告發
    生口角爭執，詎被告竟基於傷害犯意，突持桌上之塑膠罐毆
    擊告訴人乙○○之頭部，經告訴人乙○○閃避並舉手架擋該
    塑膠罐後，致受有左手臂直徑０‧三公分擦傷、左手掌背三
    處各直徑０‧三公分擦傷及左手指二公分×０‧二公分擦傷
    等傷害。在場之告訴人丙○○見狀，遂上前阻擋被告繼續毆
    打告訴人乙○○，卻反遭被告持上開塑膠罐毆打，致受有一
    公分×０‧三公分臉部撕裂傷、右手手腕二處各０‧八公分
    ×０‧二公分擦傷、右手指二公分×０‧一公分擦傷、右手
    掌背二處各一公分×０‧二公分擦傷等傷害。嗣於當日凌晨
    五時許，被告因頭部有傷至址設臺北市○○區○○路二段四
    二四號之基督復臨安息日會臺安醫院（下稱臺安醫院）急診
    室就醫，隨後告訴人乙○○及丙○○亦同至臺安醫院就診，
    診後被告因未帶證件而先行返家取證時，竟另基於殺人犯意
    ，自家中床頭攜取含刀柄長約十五公分之折疊刀一把後，於
    當日上午六時許折返回臺安醫院急診室，持刀衝砍告訴人乙
    ○○之臉、胸及腹部接連約十餘刀，並對告訴人乙○○喊稱
    「給你死」、「一命抵一命」等語，幸告訴人乙○○閃避得
    宜，且告訴人恭良見狀上前拉開被告，並與告訴人乙○○協
    同壓制被告，由到場之臺安醫院警衛將上開折疊刀自被告右
    手取下後，始阻止被告對告訴人乙○○繼續砍殺，惟告訴人
    乙○○仍因此受有右眉部０‧八公分×０‧三公分撕裂傷、
    左腹部二公分×０‧二公分撕裂傷及左手虎口三‧五公分×
    ０‧一公分撕裂傷等傷害。嗣經警據到場處理，並扣得前開
    折疊刀一把。案經告訴人乙○○及丙○○訴由臺北市政府警
    察局松山分局報告偵辦。因認被告涉有刑法第二百七十七條
    第一項之傷害罪及第二百七十一條第一項之殺人未遂罪等罪
    嫌。
二、按告訴乃論之罪，告訴人於第一審辯論終結前得撤回其告訴
    ，又告訴經撤回者，應諭知不受理之判決，並得不經言詞辯
    論為之，刑事訴訟法第二百三十八條第一項、第三百零三條
    第三款、第三百零七條分別定有明文。次按殺人罪之成立，
    須於實施加害行為之時，即有使人喪失生命之故意，始足當
    之。而此一主觀之要件，既關係罪責之成立與否，自應憑證
    據予以證明，且不容有合理性懷疑之存在，自應詳加審究，
    參酌當時之情況，視其下手之輕重、砍向之部位，以為判斷
    ，非謂一經持刀或以刀刺人，即必有殺人之故意，此有最高
    法院七十二年度台上字第五０九五號判決意旨及同院八十年
    度台上字第五六二號判決意旨可資參照。準此，刑法上殺人
    未遂罪與傷害罪之區別，即在參酌案發狀況、下手輕重、砍
    向部位等情，判定加害人主觀上究有無殺意為斷，以戕害他
    人生命之故意，著手於刺殺之實行而未發生死亡之結果，為
    殺人未遂；倘無使人喪失生命之故意，僅在使其身體、健康
    受到傷害，則為傷害罪，二罪皆發生傷害之結果，祗其主觀
    犯意及身體傷害程度不同而已。
三、經查：被告對於其有於上開時、地酒後與告訴人即證人乙○
    ○發生口角爭執後，基於普通傷害之犯意，出手與證人乙○
    ○相互拉扯，並持塑膠糖果罐毆擊證人乙○○，在證人丙○
    ○見狀上前阻止時，復持該塑膠糖果罐毆擊證人丙○○，致
    證人乙○○受有左手臂直徑０‧三公分擦傷、左手掌背三處
    各直徑０‧三公分擦傷及左手指二公分×０‧二公分擦傷等
    傷害；證人丙○○受有一公分×０‧三公分臉部撕裂傷、右
    手手腕二處各０‧八公分×０‧二公分擦傷、右手指二公分
    ×０‧一公分擦傷、右手掌背二處各一公分×０‧二公分擦
    傷等傷害，嗣並有於臺安醫院急診室內，持扣案之折疊刀一
    把攻擊證人乙○○，致證人乙○○因此受有右眉部０‧八公
    分×０‧三公分撕裂傷、左腹部二公分×０‧二公分撕裂傷
    及左手虎口三‧五公分×０‧一公分撕裂傷等傷害之事實，
    於本院審理時坦承不諱，並經證人乙○○、丙○○於本院審
    理時分別證述在卷，並有臺安醫院家庭暴力事件驗傷診斷書
    二份、扣案折疊刀照片二張及酒精測試值表一份在卷可稽，
    以及折疊刀一把扣案可資佐證。
四、然訊據被告則堅決否認涉有殺人未遂之犯行，辯稱：係因酒
    後一時氣憤，始持刀嚇唬證人丙○○，並無殺害證人丙○○
    之意等語。茲查：
  (一)被告於上開時、地之所以持扣案折疊刀一把攻擊證人乙○○
    ，實係起因於被告甫與證人乙○○在上開住處內口角後爆發
    肢體衝突，不甘在拉扯之中亦受有傷害，始憤而為之一節，
    業據被告於本院審理時供述：「（你在家裡你是被誰打傷？
    ）乙○○，我本來用糖果的塑膠盤砸過去，沒有砸到，乙○
    ○就撿起來往我頭上砸。」、「（你為何又要帶折疊刀去找
    他們？）因為我被打到頭流血，心裡很氣，不甘願。」、「
    嚇嚇他而已，哪有可能要殺死他。」在卷（本院卷第三八頁
    ），復據證人丙○○於本院審理時證稱：「‧‧‧我爸爸就
    很突然拿過年裝糖果的塑膠盒子要砸我，因為我閃過去，所
    以沒有砸到，因為這樣當時我跟我父親在家裡面就稍微有拉
    扯‧‧‧」、「（你到醫院就醫時你知道你爸爸當時也有受
    傷嗎？）知道。」等語（本院卷第二八頁）、證人丙○○於
    本院審理時證稱：「‧‧‧我爸爸就作一個要出去的動作，
    就把桌上的糖果罐拿起來往我哥那砸過去，我哥哥就作勢要
    擋住，我就拉著我爸‧‧‧他們快打起來‧‧‧」、「（當
    天你是否知道你爸爸要到醫院就診？）我們在警局時警察有
    叫我爸爸去驗傷‧‧‧所以我要去醫院時大概知道我爸爸會
    去醫院。」等語綦詳（本院卷第三一頁背面、第三二頁），
    而被告於持扣案折疊刀一把攻擊證人乙○○時之臉部表情確
    甚為憤怒之情，亦經證人乙○○、丙○○於本院審理時證述
    無訛（本院卷第二八頁背面、第三二頁），且以被告業已年
    屆五十歲，身高一百七十公分，體重七十公斤之體力及身材
    ，較於證人乙○○係一年僅二十四歲，正值壯年，身高一百
    八十公分，體重九十五公斤之壯漢，係處相對弱勢之狀態，
    為恐空手赤拳無法與證人乙○○相抗衡，遂萌持足以對抗證
    人乙○○，以確保其在後續衝突中之優勢地位之意，衡情亦
    非無可能。是以，堪認被告此舉之行為動機，係因其在與證
    人乙○○之口角及肢體衝突中受傷，心有不甘，嗣於臺安醫
    院就診後返家時，又見證人乙○○、丙○○亦正前往臺安醫
    院驗傷就醫，益加氣憤難消，輔以恐己力不敵證人乙○○，
    始返家取出扣案折疊刀一把再度返回臺安醫院攻擊證人乙○
    ○，非因仇恨或怨隙而預謀蓄意行兇無誤。
  (二)被告持扣案之折疊刀攻擊證人乙○○之際，固有喊稱：「要
    給你死」、「一命換一命」等語，並朝證人乙○○正面接續
    揮刺，直至為證人乙○○、丙○○合力將之制伏之事實，亦
    經證人乙○○、丙○○於本院審理時證述在卷（本院卷第二
    八頁背面、第三四頁）。然觀諸被告在持刀攻擊證人乙○○
    時，係以手握刀柄往前平伸，刀尖往前揮、劃、刺之方式為
    之，且非專挑足以致命屬於人體要害之頭頸部，抑或內有人
    體重要器官之胸部等部位下手，而係朝證人乙○○正面身體
    大範圍胡亂揮、劃、刺等情，亦經證人乙○○於本院審理時
    證稱：「（你在偵查中說被告向你砍了十幾刀，是砍哪些部
    位？）絕大部分是往正面身體‧‧‧他就是手舉起來拿刀亂
    揮就對了，他手舉起來的範圍很大。」、「就是用右手握著
    刀柄，往前平伸，刀尖往前揮，也有往前上下揮動，也有往
    我身體刺的動作，他沒有固定的方向也沒有朝我身體固定部
    位揮舞或刺。」等語不諱（本院卷第三０頁背面），若被告
    意在取證人乙○○性命，衡常當係集中攻擊力道，出其不意
    朝證人乙○○致命部位猛力刺擊，穿刺證人乙○○臟器，遂
    行其使證人乙○○死亡結果之發生，要無反而耗時費力持刀
    往前胡亂上下揮劃之理可言，此觀諸證人乙○○於偵查中及
    本院審理時均證稱：其所受之右眉部０‧八公分×０‧三公
    分撕裂傷、左腹部二公分×０‧二公分撕裂傷及左手虎口三
    ‧五公分×０‧一公分撕裂傷等傷害，係因遭被告持刀「揮
    劃」所致，其中左手虎口所受之三‧五公分×０‧一公分撕
    裂傷，係因渠為圖反制而出手握刀時遭被告持刀劃傷所致等
    語益明（偵查卷第四一頁；本院卷第三一頁）。況證人乙○
    ○所受上開撕裂傷，係屬急診科別中極為常見之一般撕裂傷
    ，並未傷及內臟，亦無危及生命之虞，亦據案發時任臺安醫
    院臨床護理師一職，案發後協助主治醫師為證人乙○○處置
    上開撕裂傷傷口之證人戊○○於本院審理時證述甚明（本院
    卷第三六頁），佐以證人乙○○所受上開撕裂傷，除左手虎
    口所受之撕裂傷係因出手握刀致傷口較長外，餘為０‧八公
    分×０‧三公分、二公分×０‧二公分之輕微表淺撕裂傷之
    傷勢情形，應係在被告出手揮劃之間，遭刀尖劃及所致。據
    此，足徵被告下手力道尚屬輕微，如被告有意殺害證人乙○
    ○，證人乙○○所受傷害當非僅如此，再參以被告與證人乙
    ○○之間，近年來，雖因缺乏溝通之故，致親子關係日漸疏
    遠，惟案發前雙方並無任何直接衝突，亦經證人乙○○於本
    院審理時證述在卷（本院卷第三一頁），彼此之間，並無深
    仇大恨，父子關係亦無達水火不容，足使被告萌念殺害親子
    之境地。總此各端，堪認被告主觀上顯係因一時氣憤難忍，
    始出於普通傷害之犯意，持刀攻擊證人乙○○，至為灼然，
    被告辯稱其持刀攻擊係為嚇唬證人乙○○，並無取證人乙○
    ○性命之殺人故意等語，符實可採，自不得以被告該時處在
    酒後盛怒之情形下，脫口而出之上開氣憤之詞，逕認被告持
    刀攻擊證人乙○○時，係出於為使證人乙○○喪命之殺人犯
    意為之，揆諸前揭判例意旨與說明，被告主觀上是否確有殺
    人故意，既非無疑，尚不足以使本院達確信之程度，自不得
    逕以殺人未遂罪論處。
五、綜上所述，被告持刀攻擊證人乙○○，應僅具普通傷害之犯
    意，公訴人認被告具殺人故意，尚有誤會，然因起訴之基本
    社會事實同一，本院仍得予以審酌。再者，被告業與證人乙
    ○○、丙○○達成和解，據證人乙○○、丙○○撤回本件告
    訴在案，有和解書及刑事撤回告訴狀各一份在卷可稽，揆諸
    前揭規定，自應依法為不受理判決之諭知。
據上論斷，應依刑事訴訟法第三百零三條第三款，判決如主文。
本案經檢察官郭昭吟到庭執行職務。
中    華    民    國    95    年    7     月    28    日
                        臺灣臺北地方法院刑事第十五庭
                            審判長法  官  周祖民
                                  法  官  邱蓮華
                                  法  官  吳麗英
上正本證明與原本無異。
如不服本判決，應於判決送達後10日內向本院提出上訴狀（應抄
附繕本）。告訴人或被害人如對於本判決不服者，應具備理由請
求檢察官上訴，其上訴期間之計算係以檢察官收受判決正本之日
期為準。
                                  書記官  田華仁
中    華    民    國    95    年    7     月    28    日


司法院資訊處製作；財團法人民間司法改革基金會備份。
